【裁判字號】    98,上,878
【裁判日期】    990505
【裁判案由】    返還不當得利
【裁判全文】
臺灣高等法院民事判決                   98年度上字第878號
上  訴  人  戊○○
被  上訴人  己○○
訴訟代理人  李文傑律師
上列當事人間返還不當得利事件，上訴人對於中華民國98年7月3
1日臺灣新竹地方法院98年度訴字第407號第一審判決提起上訴，
本院於99年4月21日言詞辯論終結，判決如下：
    主      文
上訴駁回。
第二審訴訟費用由上訴人負擔。
    事實及理由
一、被上訴人起訴主張：兩造係兄弟，兩造之父劉金海於民國（
    下同）80餘年間，在其所有坐落新竹市○○段720、749地號
    土地（下稱系爭土地）上，分別以被上訴人、上訴人及訴外
    人劉進福、丁○○兄弟4人名義，興建兩棟4戶建號各為同段
    9、10、11、12號，門牌號碼依序為新竹市○○路46巷98之
    1、2、3、4號之農舍（下稱系爭農舍），以便兄弟各自居住
    使用，因興建系爭農舍兄弟每人需求互異及個人資金短缺不
    同，兄弟4人乃以系爭土地及農舍為共同擔保，分別向訴外
    人渣打國際商業銀行（下稱渣打銀行）之前身新竹區中小企
    業銀行（下稱新竹企銀）辦理抵押貸款，由劉金海為連帶保
    證人，兄弟4人並各自向新竹企銀清償所借款項。惟自87年4
    月間起，上訴人即未依約清償前開向新竹企銀貸款380萬元
    （下稱系爭貸款）本息，致系爭土地及農舍遭新竹企銀聲請
    強制執行，被上訴人為免系爭土地及農舍遭拍賣，乃自87年
    9月起為上訴人代償系爭貸款本息，至91年6月間劉金海出售
    土地還清未償款項。上訴人自87年9月起至91年5月間應付之
    系爭貸款本息共計新臺幣（下同）289萬4,237元，扣除劉金
    海以出售土地價款分別於91年4月29日及同年5月23日清償各
    50萬元部分，餘額為被上訴人所代償，爰依民法第179條規
    定，請求上訴人給付193萬6,475元及自起訴狀繕本送達翌日
    起算之法定遲延利息等語。原審判決上訴人應給付被上訴人
    189萬4,236元及其法定遲延利息，而駁回被上訴人其餘請求
    ，上訴人不服提起上訴。並於本院聲明：上訴駁回（原審駁
    回被上訴人其餘請求部分，未據被上訴人上訴而告確定）。
二、上訴人則以：被上訴人提起本件訴訟所持9紙新竹企銀放款
    利息及違約金收據，其中6紙無效，包括1紙係偽造，另3紙
    被上訴人未能證明該繳納款項來源，被上訴人並未代償系爭
    貸款本息；被上訴人利用司法程序調閱系爭貸款交易明細，
    係規避個人資料保護法之限制，並以該交易明細臆測代上訴
    人償還系爭貸款本息。又被上訴人並未每月收入10萬元，縱
    有亦不足每月清償兩造及劉進福對新竹企銀之欠款。另證人
    丙○○為新竹企銀法務催收人員何能處理新竹企銀光復分行
    之帳務，其證述被上訴人繳納兩造、劉進福貸款情形與渣打
    銀行放款結清帳戶明細查詢所示3人繳款情形不同，另其證
    稱兩造及兄弟4人所簽立之借據為4份與新竹企銀持以強制執
    行程序所提出之借據係2份不同，且被上訴人所提出之前開
    放款利息及違約金收據蓋有88年3月15日之銀行日期章，與
    新竹企銀聲請強制執行之執行名義為其於88年5月19日所聲
    請之原法院88年度促字第6201號支付命令，其間僅相隔2個
    月，依一般銀行作業程序實無聲請強制執行之可能，況其證
    詞亦無法證明被上訴人繳納款項之來源，證人丙○○之證詞
    ，實不足採。另兩造及劉進福、丁○○、劉金海為合建系爭
    農舍向新竹企銀借款，對外固為共同債務人，但內部約定以
    劉金海出售土地之價款或出租上訴人農舍之租金收入支付系
    爭貸款本息。如被上訴人確有代償系爭貸款本息，何以系爭
    貸款自91年6月間繳清後，迄被上訴人於97年7月3日提起本
    訴，長達6年期間，被上訴人從未向上訴人請求償還，且劉
    金海於96年10月15日死亡後，兩造及其他繼承人依劉金海於
    91年10月19所立代筆遺囑分割遺產時，被上訴人亦未要求上
    訴人償還，而劉金海亦未於該遺囑中要求上訴人償還，被上
    訴人主張代償系爭貸款本息亦與事實不符。縱認被上訴人有
    代償系爭貸款本息，上訴人則以被上訴人於86年10月23日所
    借而未償還之10萬元相抵銷等語，資為抗辯。並於本院聲明
    ：(一)原判決不利於上訴人部分廢棄。(二)上開廢棄部分，被上
    訴人在第一審之訴及假執行之聲請均駁回。
三、經查兩造及劉進福、丁○○兄弟4人曾就興建系爭農舍所需
    款項向新竹企銀借款，並由劉金海為連帶保證人，劉金海於
    91年4月29日、同年5月23日以其出售土地所得價款清償系爭
    貸款各50萬元，嗣於91年6月間劉金海再以該出售土地價款
    為兩造及劉進福、丁○○繳清所欠餘額等情，為兩造所不爭
    執，並有兩造、劉進福之渣打銀行放款結清帳戶明細查詢可
    憑（見原審卷第33-34、41-42頁、本院卷(一)第241-245頁）
    ，堪信為真實。
四、被上訴人主張其代上訴人清償自87年9月起至91年5月間之系
    爭貸款本息計189萬4,236元等語，為上訴人所否認，並以前
    開情詞置辯。是本件爭點厥為被上訴人是否為上訴人代償系
    爭貸款本息？被上訴人得請求上訴人返還不當得利之數額若
    干？爰析述如下：
五、被上訴人是否為上訴人代償系爭貸款本息部分：
  (一)被上訴人主張其為避免共同擔保之系爭土地、農舍遭強制執
    行，代償上訴人系爭貸款本息乙節，業據其提出新竹企銀放
    款利息及違約金收據9紙為證，並經證人即渣打銀行承辦人
    員丙○○證述兩造等4兄弟借款時以系爭土地、農舍為共同
    擔保，每人借款均由其餘3兄弟及父親劉金海為連帶保證人
    ，兩造等兄弟4人發生遲繳時，劉金海稱年紀已大無力處理
    ，僅被上訴人願出面處理，除丁○○部分為自己繳納外，兩
    造及劉進福之貸款均由被上訴人負責，只要其中1人未繳貸
    款超過銀行容忍範圍，銀行即會聲請強制執行系爭土地、農
    舍，被上訴人習慣於每月底前來繳款，其且怕將兩造、劉進
    福之數額繳錯而影響3人信用，均拿現金給伊，再由伊幫忙
    至櫃檯繳納，被上訴人繳納之系爭貸款本息不只被上訴人所
    提出之9紙放款利息及違約金收據等語（見原審卷第76頁反
    面至第77頁、本院卷第207頁反面至第209頁反面）屬實，被
    上訴人主張其代上訴人清償系爭貸款本息，自為可採。
  (二)上訴人雖抗辯被上訴人提出之新竹企銀放款利息及違約金收
    據，其中87年9月1日、同年11月23日、同年11月26日、同年
    12月15日、88年1月22日、同年3月15日6紙未蓋收款章無效
    ，87年11月23日之收據係偽造；證人丙○○為新竹企銀之法
    務催收人員，未在收取系爭貸款本息之渣打銀行光復分行工
    作，如何能為被上訴人處理繳納系爭貸款本息事宜，且證人
    丙○○證稱被上訴人係於同一日繳納兩造及劉進福之貸款，
    與渣打銀行放款結清帳戶明細查詢所示3人繳款交易日大多
    非在同一日不符，另其證稱兩造及劉進福、丁○○所簽立之
    借據為4份與新竹企銀持以強制執行之借據係2份不同，且被
    上訴人所提出之前開放款利息及違約金收據蓋有88年3月15
    日之銀行日期章，與新竹企銀聲請強制執行之執行名義為該
    銀行於88年5月19日所聲請之原法院88年度促字第6201號支
    付命令，其間僅相隔2個月，依一般銀行作業程序實無聲請
    強制執行之可能，證人丙○○之證詞不足採云云。惟查：
    1.被上訴人所提出之9紙新竹企銀放款利息及違約金收據（
      見原審卷第17-18頁），其右上角均列印有繳納日期，日
      期後方加註「補發」者為銀行已發給收據，嗣應客戶要求
      所發給，其上方形章為現金收款章，橢圓形章則為事後應
      繳款人要求開具繳款證明所蓋用；87年11月23日之收據（
      見原審卷第17頁），經與系爭貸款本息放款結清帳戶明細
      查詢（見原審卷第41頁）比對，係事後因交易更正，乃取
      消該收據而代以同年月26日之收據（見原審卷第17頁）等
      情，業經證人丙○○證述在卷（見本院卷(一)第208頁正、
      反面），且與渣打銀行98年11月9日渣打商銀光復字第098
      00185號函所載87年9月1日、同年11月23日、同年11月26
      日、同年12月15日、88年1月22日、同年3月15日6紙收據
      之日期戳記皆為88年3月15日，因資料銷毀，以常理判斷
      應為88年3月15日補發該6紙收據等語（見本院卷(一)第185
      頁）相符，應認被上訴人所提出系爭貸款放款利息及違約
      金收據均為真正，上訴人抗辯各該收據係偽造、無效云云
      ，自不足取。
    2.證人丙○○證稱伊自87年12月起至88年12月底在新竹市○
      ○路之新竹企銀光復分行擔任催收工作，89年1月起銀行
      催收業務集中到新竹市○○路之催收中心集中處理，伊於
      90年5月又調回光復分行擔任服務檯業務，兩造借款設帳
      都在光復分行，伊擔任之催收工作是負責在外找債務人，
      伊任職催收中心期間，被上訴人仍與伊約在光復分行，由
      伊將被上訴人繳付之款項向光復分行櫃台繳納，被上訴人
      願意出來處理兄弟欠款，但要求還款帳務清楚，伊願意幫
      忙；被上訴人大部分是一起繳納兩造及劉進福之貸款本息
      ，雖依渣打銀行放款結清帳戶明細查詢所示兩造交易日或
      有不同，惟亦僅間隔1到2天，可能是將被上訴人交付之款
      項存入他個人帳戶，電腦程式查悉該款項足夠委託扣款之
      金額，就會在次營業日扣款，就銀行而言可賺違約金，也
      有可能被上訴人當時是分次繳納當月應繳款項，只要不逾
      越每月最後營業日就不會影響銀行對被上訴人容忍範圍等
      語（見本院卷(一)第207頁反面至第209頁），是證人丙○○
      幫忙被上訴人處理繳款事務，核屬其催收業務之一環，難
      認與銀行之帳務處理相違，況證人丙○○僅為兩造貸款銀
      行之催收人員，難認與兩造有何閒隙而有偏頗之虞，上訴
      人援此抗辯證人丙○○之證詞虛偽，自屬無據。
    3.至證人丙○○於原審證稱兩造等兄弟4人以系爭土地、農
      舍為共同擔保，並與劉金海共5人連帶保證之借據至少有4
      份等語（見原審卷第76頁反面），雖與本院所調取原法院
      89年度執字第1749號執行卷宗（後併入同院88年度執字第
      5398號事件）所示新竹企銀於他債權人聲請執行上訴人所
      有系爭98-2號農舍時僅以2筆欠款陳報抵押債權不同，然
      證人丙○○所證述兩造等兄弟簽立借據之份數與新竹企銀
      陳報抵押債權之筆數無關，況且新竹企銀陳報之2筆借據
      本金分別為372萬5,913元、270萬元（見原法院89年度執
      字第1749號卷第3頁），顯超過他債權人聲請執行標的即
      系爭98-2號農舍之鑑定價值148萬5,195元（見臺灣新竹地
      方法院88年度執字第5398號卷第33頁），已達陳報債權就
      抵押物全額取償之目的，新竹企銀實無提出4份借據之必
      要；又新竹企銀在被上訴人於88年3月15日繳納貸款後，
      2個月後之88年5月19日就欠款向法院聲請支付命令，核與
      一般銀行聲請強制執行作業程序無違，上訴人執此抗辯證
      人丙○○證詞虛偽，亦不足取。
  (三)上訴人雖又抗辯被上訴人並未每月收入10萬元，縱有亦不足
    每月清償兩造及劉進福對新竹企銀之欠款云云，並以被上訴
    人本身對新竹企銀之貸款自始即未能如期繳付，被上訴人另
    積欠上訴人10萬元未清償，證人江文昌、乙○○未能提出其
    與被上訴人交易之憑證為憑。惟查，證人江文昌已證稱伊作
    環保回收電器、電腦，被上訴人1個月約載3、4趟的貨，伊
    支付被上訴人約3、40萬元，被上訴人於90年間之利潤約有
    一半等語（見本院卷(一)第207頁）；而證人乙○○亦證稱伊
    作電器、電腦回收，約自80幾年起向被上訴人回收電器、電
    腦，被上訴人每月交易額約有4、50萬元，88、89年間被上
    訴人約有7、8成利潤等語（見本院卷(一)第207頁）；雖證人
    江文昌、乙○○未能提出渠等與被上訴人之交易憑證，然江
    、張2人均為經本院命其具結並負偽證處罰之人，上訴人復
    未能舉證證明渠等證詞有何虛偽之處，渠等證詞應可採信，
    是被上訴人主張其從事資源回收事業，每月盈收約有10餘萬
    元，而有每月支付兩造及劉進福貸款本息約10萬元之能力，
    應屬可採。又被上訴人曾於87年4月30日向新竹企銀借款270
    萬元，雖自87年8月21日始第一次清償該筆借款利息（見原
    審卷第33頁），惟依該筆借款之放款結清帳戶明細查詢（見
    原審卷第33頁）所示，被上訴人自是日起大都係每月清償本
    息，至多2個月清償，尚難憑此遽認被上訴人無能力清償兩
    造及劉進福之貸款本息。上訴人抗辯被上訴人無為上訴人及
    劉進福代償貸款本息之資力，自不足取。
  (四)上訴人又抗辯系爭貸款本息約定由系爭98-2號農舍之租金收
    入或由劉金海出售土地價款清償云云。惟查證人丙○○證稱
    兩造兄弟發生貸款遲繳時，伊找過劉金海，劉金海稱年紀已
    大無能力處理，要小孩自己處理等語（見原審卷第76頁反面
    、本院卷(一)第185頁）；證人劉進福亦證稱劉金海沒錢未幫
    忙繳等語（見原審卷第75頁反面），可見劉金海除以出售土
    地之價款為上訴人清償部分貸款本息外（詳後述），並無能
    力且未替上訴人清償系爭貸款全部本息。又依證人甲○○證
    稱伊居住於系爭98-2號農舍對面，上訴人於89或90年間自系
    爭98-2號農舍搬走後，該屋閒置幾個月，劉金海請伊更換房
    間實木地板，劉金海並未告知更換地板之原因是要出租，後
    來有在附近作工程的人來居住，工程結束即離開，後來又有
    一家人居住，迨上訴人要出售該農舍，這家人才離開，這些
    人應該都是承租人，但伊不知何人出租、租金若干、何人收
    取等語（見本院卷(二)第8頁正、反面），亦不足證明系爭貸
    款之本息係以出租系爭98-2號農舍之租金支付，是上訴人所
    為前開抗辯，亦不足採。
  (五)上訴人另抗辯被上訴人利用司法程序調閱系爭貸款交易明細
    ，規避個人資料保護法之限制，並以前開交易明細臆測為上
    訴人代償系爭貸款本息。又被上訴人在代償系爭貸款本息後
    之6年始於97年7月3日提起本訴，且劉金海於96年10月15日
    死亡後，兩造及其他繼承人依劉金海於91年10月19日所立代
    筆遺囑分割遺產時，被上訴人或劉金海之遺囑中均未要求上
    訴人償還系爭貸款本息，被上訴人主張代償系爭貸款本息不
    實云云。惟按聲明證據，應表明應證事實。當事人聲明之證
    據，法院應為調查。但就其聲明之證據中認為不必要者，不
    在此限，民事訴訟法第285條第1項、第286條分別定有明文
    。查被上訴人於起訴狀即陳稱其代上訴人所清償之系爭貸款
    本息僅留有9紙銀行放款利息及違約金收據，實際代償數額
    請原法院向渣打銀行函查等語（見原審卷第4頁），原法院
    並依其聲請函查之（見原審卷第29頁），是被上訴人本即主
    張其為上訴人代償系爭貸款本息，僅因未能確知實際代償數
    額而依前開規定聲明證據並聲請法院為調查，難認被上訴人
    係規避個人資料保護法之限制，或依調查而得之系爭貸款交
    易明細為臆測。又被上訴人係主張其為上訴人代償系爭貸款
    本息，核與劉金海之遺產無關，是劉金海之遺囑或兩造及其
    他繼承人依劉金海遺囑分割遺產時實無提及此事之必要。至
    被上訴人於代償系爭貸款本息後6年始提起本訴，僅為被上
    訴人未積極行使其權利，尚無從憑此遽認被上訴人未代上訴
    人清償系爭貸款本息。是上訴人此部分抗辯，均未能為其有
    利之認定。
六、被上訴人得請求上訴人返還不當得利之數額若干部分：
  (一)被上訴人自87年9月份起確有為上訴人代償系爭貸款本息，
    已如前述，依系爭貸款之放款結清帳戶明細查詢（見原審卷
    第41-42頁）所示，自87年9月1日起至91年5月23日止，被上
    訴人為上訴人代償系爭貸款之數額為本金137萬2,846元、利
    息144萬2,154元、違約金7萬9,236元，總計2,894,236元，
    然其中91年4月29日及91年5月23日所分別繳納之本金50萬元
    及本金48萬4,917元、利息15,083元，係劉金海以出售土地
    所得價款代為清償，為兩造所不爭，扣除該2筆數額後，被
    上訴人代償之數額應為本金38萬7,929元、利息142萬7,071
    元、違約金7萬9,236元，總計189萬4,236元，被上訴人自得
    請求上訴人返還其代償款項189萬4,236元。
  (二)上訴人雖抗辯依兩造所不爭執91年6月間劉金海以出售土地
    之價款為兩造等4兄弟將所欠貸款餘額全數清償完畢之事實
    ，前開189萬4,236元亦應為劉金海清償云云。惟查被上訴人
    於原審係主張91年6月間劉金海因出售土地始一次清償兩造
    等4兄弟所欠貸款餘額，且請求計算其至91年5月23日止之代
    償數額等語（見原審卷第4頁、第57頁反面、第58頁、第102
    頁），而上訴人亦不爭執劉金海係於91年6月間將系爭貸款
    餘額清償完畢，可見劉金海係於91年6月間始以其出售土地
    之價款清償當時系爭貸款所餘本息，並未包括被上訴人所請
    求自87年9月起至91年4月23日止代償之系爭貸款本息；另劉
    金海係於91年4月15日出售土地並取得第1期款50萬元，而系
    爭貸款於91年4月23日有清償本金28,764元（19,096元+9,66
    8元=28,764元）、利息81,906元（54,684元+27,222元=81,
    906元），固有不動產買賣契約書及系爭貸款之放款結清帳
    戶明細查詢可憑（見本院卷(一)第28-32頁、見原審卷第42頁
    ），惟被上訴人否認該貸款本息係由劉金海以出售土地之價
    款清償，且經核該本息金額亦與兩造所不爭劉金海以出售土
    地之價款所代為清償之金額係整數（即50萬元），或所欠餘
    額不同，上訴人復未能舉證證明91年4月23日所繳納之上開
    金額亦係由劉金海清償。是上訴人抗辯被上訴人所主張之代
    償款項均係由劉金海以出售土地之價款清償，自不足採。
  (三)上訴人再抗辯被上訴人曾於86年10月23日向伊借款10萬元，
    迄未清償云云，並提出本票影本乙紙為證（見原審卷第52頁
    ），然為被上訴人所否認。按消費借貸為要物契約，因金錢
    或其他代替物之交付而生效力，而票據為文義證券及無因證
    券，票據上權利係依票據文義而發生，與其基礎之原因關係
    各自獨立，票據上權利之行使，不以其原因關係存在為前提
    ，尚難因執有票據，即得證明其所主張之原因關係為存在（
    最高法院84年度台上字第229號、90年度台上字第8號判決意
    旨參照），又票據為無因證券，票據債權人就其取得票據之
    原因，固不負證明之責任，惟執票人既主張票據係發票人向
    其借款而簽發交付，以為清償方法，發票人復抗辯其未收受
    借款，消費借貸並未成立，則就借款之已交付事實，即應由
    執票人負舉證責任（最高法院73年度第1次民事庭會議決議
    (二)參照）。查上訴人抗辯被上訴人向其借款10萬元而簽發該
    本票，自應由上訴人就其已交付借款予被上訴人，且兩造間
    成立消費借貸關係之事實，負舉證責任，惟上訴人迄未能舉
    證以實其說，上訴人以該借款10萬元為抵銷之抗辯，自不可
    取。
七、綜上所述，被上訴人依不當得利之法律關係，請求上訴人給
    付189萬4,236元及自起訴狀繕本送達（見原審卷第22頁原審
    送達證書）翌日即97年7月18日起算之法定遲延利息，為有
    理由，應予准許。原審就上開應予准許部分為上訴人敗訴之
    判決，核無違誤。上訴論旨指摘原判決此部分不當，求予廢
    棄改判，為無理由，應予駁回。
八、兩造其餘之攻擊或防禦方法及未經援用之證據，經本院斟酌
    後，認為均不足以影響本判決之結果，自無逐一詳予論駁之
    必要，併此敘明。
據上論結，本件上訴為無理由，依民事訴訟法第449條第1項、第
78條，判決如主文。
中    華    民    國    99    年    5     月    5     日
                    民事第十二庭
                        審判長法  官  陳駿璧
                              法  官  李昆曄
                              法  官  李媛媛
正本係照原本作成。
如不服本判決，應於收受送達後20日內向本院提出上訴書狀，其
未表明上訴理由者，應於提出上訴後20日內向本院補提理由書狀
（均須按他造當事人之人數附繕本）上訴時應提出委任律師或具
有律師資格之人之委任狀；委任有律師資格者，另應附具律師資
格證書及釋明委任人與受任人有民事訴訟法第466條之1第1項但
書或第2項（詳附註）所定關係之釋明文書影本。
中    華    民    國    99    年    5     月    6     日
                              書記官  李華安
附註：
民事訴訟法第466條之1（第1項、第2項）：
對於第二審判決上訴，上訴人應委任律師為訴訟代理人。但上訴
人或其他法定代理人具有律師資格者，不在此限。
上訴人之配偶、三親等內之血親、二親等內之姻親，或上訴人為
法人、中央或地方機關時，其所屬專任人員具有律師資格並經法
院認為適當者，亦得為第三審訴訟代理人。

司法院資訊處製作；財團法人民間司法改革基金會備份。
